臺灣高等法院高雄分院民事判決　　　　　 93年度上字第158號
上　訴　人　丁○○○
　　　　　　乙○○
　　　　　　戊○○
　　　　　　己○○
　　　　　　丙○○
　　　　　　庚○○
共　　　同
訴訟代理人　郭憲彰律師
被上訴人　　高雄市政府
法定代理人　甲○○
訴訟代理人　李佳玲律師
複代理人　　鍾美馨律師
複代理人　　陳忠勝律師
上列當事人間因請求給付使用土地補償金事件，上訴人對於中華
民國93年6 月24日臺灣高雄地方法院93年度訴字第80號第一審判
決提起上訴，本院於94年5 月25日辯論終結，判決如下：
    主  文
原判決就坐落高雄市○鎮區○○段一七二七之四、一七二七之五
號如附圖(一)所示乙部分命上訴人拆除返還，其中超過如附圖(二)所
示斜線範圍（面積九平方公尺），及命上訴人給付超過新臺幣（
下同）拾陸萬肆仟伍佰貳拾陸元本息和按月給付超過陸仟貳佰
拾柒元部分，並各該部分假執行之宣告暨訴訟費用（除確定部
分外）之裁判，均廢棄。
上開廢棄部分，被上訴人在第一審之訴及假執行之聲請均駁回。
其餘上訴駁回。
第一審（除確定部分外）及第二審訴訟費用，由上訴人負擔四分
之一，餘由被上訴人負擔。
　　事實及理由
一、本件被上訴人之法定代理人業於94年2 月1 日變更為甲○○
    ，有行政院函可稽，甲○○聲明承受訴訟，應予准許。
二、被上訴人起訴主張：上訴人丁○○○之夫即上訴人乙○○、
    戊○○、己○○、丙○○、庚○○之父蔡輝男自民國（下同
    ）81年1 月1 日起無權占伊所有坐落高雄市○鎮區○○段第
    1727-4、1727-5地號土地，並於該地如附圖(一)所示甲、乙部
    分分別興築未經保存登記之建物即門牌號碼高雄市前鎮區○
    ○○街12巷9 號房屋及棚架，嗣蔡輝男於84年8 月12日死亡
    後由上訴人共同繼承，繼續占用，上訴人既係無權占有，應
    就其等占用部分予以拆除並返還，且其等無權占有期間乃受
    有相當於租金之利益，係無法律上原因而受有不當得利，致
    伊權益受損，爰請求判令上訴人將坐落高雄市○鎮區○○段
    第1727-4、1727-5號土地內如附圖(一)所示甲、乙部分之地上
    物予以拆除後騰空返還，並給付1.346,632 元及自追加狀繕
    本送達翌日即93年2 月7 日起至清償日止，按週年利率5%計
    算之利息，另自93年1 月1 日起至交還上開土地之日止，按
    月給付10,143元，並陳明願供擔保，請准為假執行宣告。
三、上訴人則以：(一)上訴人就坐落高雄市○鎮區○○段第1727-4
    、1727-5地號土地內如原判決附圖(一)所示乙部分之土地及地
    上物，並未全部加以占用。上訴人實際占用部分，如同高雄
    市政府地政處前鎮地政事務所93.11.8 高市地鎮二字第0930
    009217號函所附，高雄市○鎮區○○段第1727-4、1727-5地
    號土地測量成果圖（本院卷第65-66 頁）所標示1727-5地號
    土地內斜線部分，面積9 平方公尺，至於占用的南端部分是
    高雄市前鎮區○○○街12巷8 號住戶占用。(二)被上訴人請求
    上訴人等給付補償金之性質，其請求權時效為5 年，因此被
    上訴人逾越5年部分之請求應無理由等語，資為抗辯。
四、原審判決上訴人應將坐落高雄市○鎮區○○段第1727-4、17
    27-5地號土地內如附圖(一)所示甲、乙部分之地上物拆除，並
    將上開土地騰空返還予被上訴人。上訴人應給付被上訴人1,
    346,632 元及自93年2 月7 日起至清償日止按週年利率5%計
    算之利息，並自93年1 月1 日起至交還上開土地之日止，按
    月給付被上訴人10,143元。上訴人不服，提起上訴，請求(一)
    原判決命上訴人將坐落高雄前鎮區○○段第1727-4、1727-5
    地號土地內如附圖(一)所示乙部分之地上物拆除，並將上開土
    地騰空返還予被上訴人部分廢棄。(二)原判決命上訴人給付被
    上訴人逾越295,802 元及自93年1 月1 日起至交還上開土地
    之日止，按月給付被上訴人10,143元部分廢棄。(三)廢棄部分
    ，被上訴人在第一審之訴駁回（上訴人對於原判決命上訴人
    將附圖(一)所示甲部分地上物拆除，將該土地返還被上訴人部
    分未上訴，已確定）。被上訴人則請求駁回上訴。
五、本院判斷：
　(一)被上訴人主張上訴人占用高雄市○鎮區○○段第1727-4、17
    27-5地號土地如附圖(一)所示乙部分，已據乙○○在原審自認
    云云。惟上訴人否認有自認情事，僅承認占用其中第1727-5
    地號土地，面積9 平方公尺部分（本院卷第135 頁），抗辯
    稱：原審赴現場勘驗時，上訴人並沒有到場指界，乙○○在
    原審雖曾陳述有在附圖(一)所示乙部分土地蓋棚子停用機車，
    但該範圍與現場測量之範圍面積有認知上的差距，除了上訴
    人占用之面積外，其餘部分土地是隔鄰即高雄市○○○街12
    巷8 號住戶所占用等語。查本院嗣於93年10月26日會同兩造
    及高雄市政府地政處前鎮地政事務所現場勘測，經上訴人指
    界其占用之範圍，測量結果如附圖(二)複丈成果圖所示斜線位
    置面積為9 平方公尺，有複丈成果圖可稽（本院卷第55至58
    頁、第65、66頁），另原審於93年3 月16日會同前鎮地政事
    務所現場勘驗時，除丁○○○外，其他包括乙○○在內之5
    名上訴人並未到場，丁○○○雖到場，但未指界，係由原審
    法官依被上訴人所陳為判斷後，指示地政人員，就上開土地
    上之建物範圍予以測得，有勘驗筆錄可資（原審卷第129 至
    13 1頁），嗣原審準備程序提示該勘測之複丈成果圖，乙○
    ○因勘驗時未到場，而一般人對成果圖實際之四至與現實狀
    況有無合，非予到場指明，並無從明瞭，自無從知悉勘測
    之範圍。乃就其認知，而陳述有在該乙部分土地蓋棚子停用
    機車，不能認其係就附圖(一)所示乙部分全部土地為上訴人所
    占用為自認。更況乙○○以外之另5 名上訴人，從無陳述有
    占用1727-5號土地乙部分逾越9 平方公尺之範圍，被上訴人
    主張上訴人在原審已自認上訴人占用附圖(一)所示乙部分全部
    土地，自有誤會。至於被上訴人陳報之高雄市前鎮區○○○
    街12巷8 號住戶係搭蓋占用上開土地逾9 平方公尺部分建物
    之人，被上訴人因而陳報該戶係辛○○，辛○○雖否認其自
    己或親人有在附圖(一)所示乙部分土地上搭蓋建物使用（本院
    卷第119 頁），惟被上訴人既未能舉證證明上訴人就附圖(一)
    所示乙部分，除上訴人承認占用上述9 平方公尺外，其餘部
    分亦為上訴人所占用，自不能令無處分權能之上訴人拆除該
    部分建物，並返還該所依附之土地。該處既非上訴人所占用
    ，被上訴人若經查後確無另第三人占用之情形，儘得予以處
    分利用。
　(二)上訴人繼承蔡輝男權占用被上訴人所有如附圖(二)之所示1727
　  之5A002 其中9 平方公尺土地搭蓋棚架，被上訴人依民法第
    76 7條規定，請求上訴人拆除上開地上物，並將占有之土地
    9 平方公尺予以返還，自屬有據，應予准許。
　(三)按依不當得利之法則請求返還不當得利，以無法律上之原因
　  而受利益，致他人受有損害為其要件，故其得請求返還之範
    圍，應以對方所受之利益為度，非以請求人所受損害若干為
    準。無權占有他人土地，可能獲得相當於租金之利益為社會
    通常之觀念。按無法律上之原因而獲得相當於租金之利益，
    致他人受損害時，如該他人之返還利益請求權已逾租金短期
    消滅時效之期間，對相當於已罹消滅時效之租金之利益，不
    得依不當得利之法則請求返還租金之定期給付請求權，因5
    年間不行使而消滅，為民法第126 條所明文規定。允許上訴
    人於本院提出消滅時效之抗辯，並無需再事勞費調查及增加
    程序之荷負，不影響被上訴人攻擊、舉證等訴訟程序上之權
    益，上訴人抗辯被上訴人得請求相當於租金之損害，其時效
    為5 年，被上訴人僅得請求最近5 年內之給付之消滅時效抗
    辯為有理由。查上訴人因繼承而公同共有之地上物，無權占
    有被上訴人如附圖(一)所示甲部分系爭第1727之4A001 及第17
    27之5A001 土地計46平方公尺，第1727之5A002 乙部分其中
    9 平方公尺（附圖二），上開土地位於高雄市三多商圈附近
    之繁華商業區，有原審勘驗筆錄、照片、現場位置圖可稽（
    原審卷第129 至134 頁），第1727之4 地號土地，88年至92
    年之申報地價每平方公尺為14,700元，第1727之5 地號土地
    ，88年至92年之申報地價每平方公尺為30,544元，並有地價
    謄本、土地登記謄本可稽（原審卷第62、68、159 頁），上
    訴人共有之地上物，既無權占用被上訴人所有上開土地，依
    社會通常之觀念，其自因此可能獲得相當於租金數額之租金
    利益，且不因其有部分僅為供停放機車之棚架而有異。又被
    上訴人請求之租金年息比例，係依據高雄市政府82年6 月3
    日82高市府財四字第15426 號函示主張，88年1 月1 日起至
    92年12月31日止，依土地申報地價年息百分之五計算，此有
    上開函件在卷可參（原審卷第69頁），本院審酌系爭土地鄰
    近三多三路，且地點位於三多商圈附近，交通便利，商機繁
    榮等情狀，認被上訴人請求自88年1 月1 日起至92年12月31
    日止，分別依各該土地申報地價之年息百分之五計算之租金
    利益為適當，則依該租金率及申報地價計算該期間上訴人受
    有相當於364,526 元（計算式如附圖所示）之租金利益，被
    上訴人請求上訴人給付自88年1 月1 日起至92年12月31日止
    相當於租金之損害金計364,526 元為有理由，應予准許。逾
    此部分之請求則無理由。另93年1 月該1727之4 地號土地申
    報地價，每平方公尺為15,200元，第1727之5 地號土地之申
    報地價為31,316元，有土地登記謄本及地價地籍圖資料電傳
    資訊服務系統可稽（原審卷第158 、160 頁），則被上訴人
    請求自93年1 月1 日起至交還土地之日止，按月給付之損害
    金金額為6,237 元亦予准許，計算式：[15,200 ×14×5%
    ÷12]+[31,316 ×41×5%÷12] ，逾此部分之請求，不應准
    許。
    綜上所述，被上訴人依民法第767 條規定所有權人之物上請
    求權及不當得利法則，請求上訴人將附圖(一)所示乙部分其中
    編號1727-5A002面積9 平方公尺土地（即附圖(二)所示斜線部
    分）上之地上物拆除（甲部分已確定，不在本審範圍），並
    將該土地返還被上訴人及請求上訴人給付364,526 元並自93
    年2 月7 日（追加起訴狀繕本送達上訴人翌日）起至清償日
    止，按年利率百分之五計算之利息，及自93年1 月1 日起至
    交還土地之日止，按月給付6,237 元之損害金部分為有理由
    ，應予准許，逾此部分之請求，為無理由，應予駁回。原審
    （除確定部分外）就超過上開應准許部分，為上訴人敗訴之
    判決，並為假執行之宣告，自有未洽，上訴意旨就此部分指
    摘原判決不當，求予廢棄改判，為有理由，應予廢棄改判如
    主文第2 項所示。至於上開應准許部分，原審命上訴人拆除
    地上物，返還土地及命為給付並為假執行之宣告，核無違誤
    ，上訴意旨，就此部分，指摘原判決不當，求予廢棄，為無
    理由，應予駁回。
據上論結，本件上訴為一部有理由，一部無理由，依民事訴訟法
第449條第1項、第450條、第79條，判決如主文。
中　　華　　民　　國　　94　　年　　6 　　月　　8 　　日
                            民事第六庭
                                審判長法官  許明進
                                法      官  謝肅珍
                                法      官  張明振
以上正本證明與原本無異
如對本判決上訴，須於判決送達後20日內向本院提出上訴狀，其
未表明上訴理由者，應於上訴後20日內向本院提出上訴理由書（
均須按他造當事人之人數附繕本）。上訴時應提出委任律師或具
有律師資格之人之委任狀，並依附註條文規定辦理。
中　　華　　民　　國　　94　　年　　6 　　月　　10　　日
                                書　記　官  彭筱瑗
附註：
民事訴訟法第466條之1 ：
對於第二審判決上訴，上訴人應委任律師為訴訟代理人，但上訴
人或其法定代理人具有律師資格者，不在此限。
上訴人之配偶、三親等內之血親、二親等內之姻親，或上訴人為
法人、中央或地方機關時，其所屬專任人員具有律師資格並經法
院認為適當者，亦得為第三審訴訟代理人。第1 項但書及第2 項
情形，應於提起上訴或委任時釋明之。
                                                      HK
